ACORDAO-COMPLETO-2413252

ACÓRDÃO 1539/2020 ATA 22/2020 - PLENÁRIO

VISTOS, relatados e discutidos estes autos de embargos de declaração opostos por Walber Coelho de Almeida Rodrigues contra o Acórdão 1103/2020-TCU-Plenário, por meio do qual, o plenário considerou esta denúncia procedente e aplicou multa ao embargante; 
ACORDAM os Ministros do Tribunal de Contas da União, reunidos em Sessão do Plenário, com fulcro no art. 287 do Regimento Interno do TCU, ante as razões expostas pelo relator, em: 
9.1. conhecer dos embargos de declaração para, no mérito, rejeitá-los; 
9.2. dar ciência deste acórdão a embargante e aos demais interessados.

Embargos de declaração interposto em face de acórdão que aplicou multa ao recorrente, bem como considerou procedente denúncia sobre possíveis irregularidades praticadas na adesão à ata de registro de preços, cujo objeto foi a contratação de empresas especializadas no fornecimento de medicamentos, material hospitalar, material laboratorial, móveis hospitalares, materiais permanentes, equipamentos, material para curativos, material de consumo odontológico, instrumental odontológico e equipamentos para laboratório de prótese dentária.

Município de Batalha/PI; Município de Timon/MA.

3. Interessados/Responsáveis/Recorrentes:
3.1. Interessados: Droga Rocha Distribuidora de Medicamentos Ltda. - EPP (05.348.580/0001-26); Identidade Reservada (XXX.999.999-XX); Medica Hospitalar Comercio e Representações Ltda. - EPP (05.750.248/0001-93); Remoel Equipamentos Médicos e Odontológicos Eireli (00.941.725/0001-84); Up Med do Brasil Ltda. (06.256.576/0001-09)
3.2. Responsáveis: Clayson Amaral Rodrigues (XXX.687.513-XX); D R C Comercio Ltda. - EPP (04.651.057/0001-01); Donaldo Gie Nogueira Eireli (02.470.780/0001-69); Luciano Ferreira de Sousa (XXX.947.803-XX); Marcio de Souza Sa (XXX.938.583-XX); R. O. Carvalho do Nascimento (05.577.401/0001-22); Teresinha de Jesus Cardoso Alves (XXX.078.053-XX); Walber Coelho de Almeida Rodrigues (XXX.306.183-XX)
3.3. Recorrente: Walber Coelho de Almeida Rodrigues (XXX.306.183-XX).

13.1. Ministros presentes: José Mucio Monteiro (Presidente), Walton Alencar Rodrigues (Relator), Benjamin Zymler, Augusto Nardes, Aroldo Cedraz, Raimundo Carreiro, Ana Arraes, Bruno Dantas e Vital do Rêgo.
13.2. Ministros-Substitutos presentes: Marcos Bemquerer Costa, André Luís de Carvalho e Weder de Oliveira.

ACORDAO-COMPLETO-2562792

Acórdão de Relação 2650/2022 - Plenário

Acórdão de Relação

ACORDAO-COMPLETO-2523153

Acórdão 195/2022 - Plenário

ACORDAO-COMPLETO-2465514

Acórdão 894/2021 - Plenário

WALTON ALENCAR RODRIGUES

Ministro Walton Alencar Rodrigues.

Trata-se de embargos de declaração opostos por Walber Coelho de Almeida Rodrigues, contra o Acórdão 1103/2020-TCU-Plenário, transcrito a seguir, por meio do qual, o plenário considerou esta denúncia procedente e aplicou, ao embargante, a multa prevista no art. 58, inciso II, da Lei 8.443/1992, no valor de R$ 25.000,00.
"VISTOS, relatados e discutidos estes autos de denúncia acerca irregularidades praticadas na adesão de quarenta municípios dos Estados do Piauí e Ceará, além do Município de Timon/MA, à Ata de Registro de Preços 2/2013, cujo órgão gerenciador foi o Município de Batalha/PI;
ACORDAM os ministros do Tribunal de Contas da União, reunidos em Sessão do Plenário, ante as razões expostas pelo Relator, em:
9.1. com fundamento nos artigos 234 e 235 do Regimento Interno, c/c o artigo 103, § 1º, da Resolução-TCU 259/2014, conhecer da denúncia para, no mérito, considerá-la procedente;
9.2. acolher as razões de justificativa de Luciano Ferreira de Sousa, ex-prefeito de Timon/MA;
9.3. acolher parcialmente as razões de justificativa de Teresinha de Jesus Cardoso Alves, ex-prefeita de Batalha/PI;
9.4. rejeitar as razões de justificativa de Clayson Amaral Rodrigues, ex-prefeito de Batalha/PI, e de Walber Coelho de Almeida Rodrigues, pregoeiro e presidente da CPL de Batalha/PI; 
9.5. aplicar aos responsáveis citados nos subitens 9.3 e 9.4, individualmente, a multa prevista no art. 58, inciso II, da Lei 8.443/1992, nos valores a seguir, fixando-lhes prazo de quinze dias, a contar das respectivas notificações, para comprovarem, perante o Tribunal (art. 214, inciso III, alínea "a", do Regimento Interno) , o recolhimento das dívidas aos cofres do Tesouro Nacional, atualizadas monetariamente desde a data do presente acórdão até a data dos efetivos recolhimentos, se forem pagas após o vencimento, na forma da legislação em vigor;
	Responsável
	Multa (R$) 

	Teresinha de Jesus Cardoso Alves
	10.000,00

	Clayson Amaral Rodrigues
	20.000,00

	Walber Coelho de Almeida Rodrigues
	25.000,00

9.6. autorizar, desde logo, nos termos do art. 28, inciso II, da Lei 8.443/1992, a cobrança judicial das dívidas, caso não atendidas as notificações;
9.7. dar ciência deste acórdão ao denunciante, ao Fundo Nacional de Saúde e aos Municípios de Batalha/PI e de Timon/MA;
9.8. levantar o sigilo dos autos, exceto quanto à identidade do denunciante, nos termos do art. 55 da Lei 8.443/1992."
A denúncia versou sobre irregularidades praticadas na adesão de cerca de cinquenta municípios dos Estados do Piauí e Ceará, além do Município de Timon/MA, à Ata de Registro de Preços 2/2013, cujo órgão gerenciador foi o Município de Batalha/PI.
Walber Coelho de Almeida Rodrigues foi o pregoeiro do certame e era presidente da CPL de Batalha/PI, à época. Assinou o edital de licitação sem previsão de adesão à ata dele resultante. Utilizou o pregão na sua forma presencial em detrimento da forma eletrônica, sem justificavas no processo de licitação. Adjudicou o certame e subscreveu várias autorizações de adesão à ata de registro de preços manifestamente irregular, da qual não constaram os quantitativos dos itens registrados e as informações sobre a classificação dos fornecedores vencedores.
Nestes embargos de declaração, o responsável alegou contradição, omissão e obscuridade em diversos pontos do Acórdão 1103/2020-TCU-Plenário. 
Mencionou que as adesões à Ata de Registro de Preço 2/2013 eram autorizadas pelo gestor, e não, pelo pregoeiro ou pelo gerenciador; que algumas autorizações foram emitidas em caráter provisório, por apenas três meses; outras, foram canceladas e que várias delas não ocorreram em relação à totalidade da ata e, sim, para alguns itens dos lotes licitados. Reiterou que o pregoeiro da época não autorizava as adesões, razão pela qual, é inaceitável que ele figure como parte responsável.
Aduziu que o número de adesões à ata constante da denúncia (cerca de 50) não corresponde à realidade, tendo em vista que foram contabilizados atos referentes a todos os pregões para registro de preços realizados pelo município. 
Alegou obscuridade a ser esclarecida quanto ao fato de que assinar termos de cooperação é diferente de assinar termo de liberação, o que foi explicitado anteriormente, e acatado pela auditoria do TCU.
Propugnou haver contradição entre o acórdão embargado e as instruções das unidades técnicas. Citou trecho da instrução da Secex-CE que acolheu suas justificativas "relativamente ao excesso de autorizações, pois não haveria prova de sua participação naqueles atos, uma vez que na farta documentação que instruiu as autorizações, por ele encaminhadas, seu nome não seria citado". Mencionou a última instrução da unidade técnica, em que o auditor propôs o arquivamento destes autos.
Acrescentou que Decreto 3.931/2001 permite a um órgão administrativo que não promoveu ou participou da licitação beneficiar-se da ata de registro de preços dela resultante mediante prévia consulta ao órgão gerenciador e desde que o fornecedor registrado aceite fornecer o objeto. Aduziu, quanto à eventual infração ao disposto no art. 9º, inciso III, do Decreto 7.892/2013, que o termo de referência contendo a descrição dos lotes, itens e quantidade a serem adquiridas pelo município foi disponibilizado aos interessados em participar da licitação.
Admitiu que o quantitativo dos itens registrados não consta da publicação do extrato da ata, mas que a informação está contida no processo administrativo de licitação. Sustentou que houve a publicação da ordem de classificação das empresas no resumo do extrato da ata do certame, pois os respectivos nomes foram escritos na ordem de classificação.
Defendeu que não é obrigatória a publicação do resumo da ata do certame, o que foi realizado somente como forma de dar mais publicidade ao procedimento licitatório e, portanto, não é possível exigir os quantitativos dos itens e a ordem de classificação das empresas registradas nesse documento. 
Defendeu a regularidade do processo licitatório. Justificou que a adoção do pregão presencial em detrimento do eletrônico ocorreu devido ao fato de o Município de Batalha não possuir, à época, maquinário, equipamentos e rede lógica que suportassem os procedimentos do pregão na forma eletrônica, além de não dispor de servidores capacitados para essas tarefas. Aduziu que a administração tinha a prerrogativa de escolher pelo pregão presencial, à época, e que a utilização do pregão na forma eletrônica não era obrigatória.
Propugnou que todos os procedimentos necessários ao resguardo da Administração Pública foram adotados na contratação das empresas para a realização de serviços, ou para o fornecimento, conforme preconiza a Lei, que foi respeitado o interesse público, que foram alcançadas as finalidades do procedimento licitatório como a escolha da proposta mais vantajosa, respeitando os princípios da isonomia, moralidade e eficiência, sem faltar com a transparência e boa-fé nos atos e procedimentos.
Solicitou revisão quanto ao fato de o Tribunal de Contas do Estado do Piauí, bem como o Ministério Público de Batalha - PI, já terem analisado as mesmas irregularidades e concluído pelo arquivamento dos respectivos processos, ante a menção, na última instrução da unidade técnica, de precedente do TCU (Acórdão 4998/2019-TCU-Segunda Câmara) , em que a E. Ministra-Relatora Ana Arraes consignou que, em vista da avaliação da materialidade e da relevância daquele caso, deixava a apreciação do feito a cargo do Tribunal de Contas do Estado de São Paulo, que já estava analisando o caso.
Questionou o valor da multa a ele imputada, o maior entre as penalidades aplicadas, tendo em vista que foi demonstrado em todo o curso do processo que ele não autorizou as adesões, apenas realizou os atos internos do processo, como o certame e a adjudicação.
Propugnou pela necessidade de se notificar os possíveis municípios que aderiram à ata, conforme a denúncia, para que informem a amplitude de sua adesão, a fim de que o embargante não pague uma multa sem que tenha cometido qualquer erro.
Requereu a procedência destes embargos de declaração com efeitos infringentes, para que sejam sanadas as omissões e contradições da decisão e que o acórdão original seja reformado em todos os seus termos, afastando-lhe a responsabilidade.

Walber Coelho de Almeida Rodrigues (5457/OAB/PI); Fellipe Roney de Carvalho Alencar (8824/OAB-PI); Daniel da Costa Araújo (7128/09/OAB-PI); Diogo Josennis do Nascimento Vieira (8754/OAB-PI); Leandro Cardoso Lages (2753/OAB-PI); Willer Tomaz de Souza (32023/OAB-DF); Daniel Albuquerque de Abreu (55.446/OAB-DF); Marlos dos Santos Silva (6158/OAB-PI); Uanderson Ferreira da Silva (5.456/OAB-PI); Fernando Antônio Andrade de Araújo Filho (11323/OAB-PI); Erico Malta Pacheco (3906/OAB-PI); Vitor Tabatinga do Rego Lopes (6989/OAB-PI) e outros.

Não atuou.

Embargos de declaração em denúncia. Irregularidades no Pregão Presencial SRP 2/2013 promovido pelo Município de Batalha/PI, com vistas a publicação de ata de registro de preços para fornecimento de medicamentos e materiais relacionados a área de saúde. Conhecimento, Procedência e multas. Embargos de declaração. Ausência de contradição, omissão e obscuridade. Tentativa de rediscutir o mérito. Não provimento.

DENÚNCIA (DEN)

Secretaria de Controle Externo da Saúde (SecexSaude).

Trata-se de embargos de declaração opostos por Walber Coelho de Almeida Rodrigues, contra o Acórdão 1103/2020-TCU-Plenário, por meio do qual, o plenário considerou a denúncia procedente e aplicou ao embargante a multa prevista no art. 58, II, da Lei 8.443/1992, no valor de R$ 25.000,00.
A denúncia versou sobre irregularidades praticadas na adesão de quarenta e oito municípios dos Estados do Piauí e Ceará, além do Município de Timon/MA, à Ata de Registro de Preços 2/2013, cujo órgão gerenciador foi o Município de Batalha/PI.
O embargante alegou omissão, obscuridade ou contradição quanto aos seguintes pontos:
as adesões à Ata de Registro de Preço 2/2013 eram autorizadas pelo gestor à época, e não, pelo pregoeiro ou pelo gerenciador, sendo inaceitável que ele figure como responsável nestes autos, havendo omissão no que se refere à apreciação dessa alegação apresentada em sua defesa;
os termos de cooperação por ele assinados não se confundem com termos de liberação, pois o primeiro não vincula o ato de liberação das adesões, havendo obscuridade no acórdão embargado quanto a essa questão;
contradição entre o Acórdão 1103/2020-TCU-Plenário e a instrução da Secex/CE que acolheu as razões de justificativas do embargante relativamente ao excesso de autorizações, por considerar que não houve prova de sua participação naqueles atos; e com a última instrução da unidade técnica que propôs arquivar estes autos;
o número de adesões à ata denunciado (cerca de 50) não correspondeu à realidade, tendo em vista que foram contabilizados atos referentes a todos os pregões para registro de preços, realizados pelo município, que algumas autorizações foram emitidas em caráter provisório, outras, canceladas e que várias delas não ocorreram em relação à totalidade da ata de registros de preços;
há necessidade de notificar os possíveis municípios que aderiram à ata para que informem a amplitude de sua adesão, a fim de que o embargante não pague multa sem que tenha cometido qualquer erro;
o valor da multa a ele imputada é altíssimo e desproporcional às demais penalidades aplicadas, tendo em vista que o embargante não concorreu para os atos irregulares, conforme analisado pelo TCU, e que apenas realizou o certame e a respectiva adjudicação;
o quantitativo dos itens registrados não consta da publicação do extrato da ata, mas a informação está contida no processo administrativo de licitação. Além disso, houve, sim, a publicação da ordem de classificação das empresas no resumo do extrato da ata do certame, pois os respectivos nomes foram escritos na ordem de classificação;
a publicação do resumo da ata do certame não é obrigatória. Portanto, não é aceitável sejam exigidos quantitativos dos itens e ordem de classificação das empresas registradas;
contradição entre a menção, na última instrução da unidade técnica, de precedente do TCU (Acórdão 4998/2019-TCU-Segunda Câmara) em que a E. Ministra-Relatora Ana Arraes consignou que deixava a apreciação daquele caso a cargo do Tribunal de Contas do Estado de São Paulo, que já estava avaliando o feito; e o fato de o Tribunal de Contas do Estado do Piauí, bem como o Ministério Público de Batalha - PI já terem analisado as mesmas irregularidades tratadas nestes autos e concluído pelo arquivamento dos respectivos processos. 
Requereu a procedência destes embargos de declaração com efeitos infringentes, para que sejam sanadas as omissões e contradições da decisão e que o acórdão original seja reformado em todos os seus termos, afastando-lhe a responsabilidade.
II
Conheço dos embargos de declaração, por atenderem os requisitos previstos nos arts. 34, da Lei 8.443/1992, e 287, do RI/TCU.
A contradição, omissão ou obscuridade tratada pela via recursal dos embargos deve referir-se ao conteúdo interno da decisão embargada, de forma que eventual desacordo do acórdão impugnado, com outro qualquer, escapa à possibilidade de ser avaliado pela via dos embargos. Além disso, o relator dos processos desta Corte de Contas não está vinculado às avaliações e propostas, seja do auditor, seja da equipe de auditoria, seja dos dirigentes da unidade técnica ou do MP/TCU.
Portanto, não há falar em contradições entre o Acórdão 1103/2020-TCU-Plenário e as conclusões das unidades técnicas; ou entre a decisão embargada e o consignado em outro processo desta Corte.
Nestes embargos de declaração, Walber Coelho de Almeida Rodrigues trouxe os mesmos argumentos já apresentados em suas razões de justificativas, os quais foram avaliados no voto que acompanhou o Acórdão 1103/2020-TCU-Plenário.
Reitero que, apesar de o responsável negar que tenha autorizado adesões à Ata de Registro de Preços 2/2013, conforme demonstrado no DOM/PI, peça 1, p. 24-27 e 43-44, ainda que não fosse sua competência, Walber Coelho de Almeida Rodrigues assinou 21 atos de cooperação, tendo, portanto, firmado a maior parte das adesões.
O ex-pregoeiro afirmou que os termos de cooperação técnica por ele assinados não se confundem com termos de liberação da ata de registro de preços. 
Porém, a redação dos termos de cooperação técnica (idêntica para todos eles) não deixa dúvidas de que se tratou de autorização, ainda que provisória, para a adesão de 100% dos lotes da ata, conforme transcrevo a seguir:
"EXTRATO PARA PUBLICAÇÃO
PROCESSO ADMINISTRATIVO 084/2013-PMB/P1
ATO DE COOPERAÇÃO TÉCNICA 083/13 - PREFEITURA MUNICIPAL DE BATALHA - PMB-PI X PREFEITURA MUNICIPAL DE CAMPO LARGO DO PIAUÍ - PI
Partes: PREFEITURA MUNICIPAL DE BATALHA X PREFEITURA MUNICIPAL DE CAMPO LARGO DO PIAUÍ - PI
Objeto: Adesão ao SPR do Município de Batalha-PI, na condição de carona - Possibilidade Jurídica.
Objetivo: Utilizar, provisoriamente, preços registrados nas Atas do SPR do Município que tem por objeto Aquisição de medicamentos (Farmácia Básica, medicamentos comuns, medicamentos psicotrópicos) , material hospitalar, material laboratorial, móveis hospitalares, materiais permanentes, equipamentos, material para curativos, aquisição de material odontológico, instrumental odontológico e equipamentos para laboratório de prótese dentária - Pregão presencial Nº 002/2013, Ata Extrato Parcial I 05/04/13 - ATUALIZAÇÕES
ITENS REQUERIDOS: 100%
Finalidade: Otimizar contratações de interesse da requerente de natureza provisória.
Fundamento Legal: Decreto municipal 0003/13
Outra informações: PREFEITURA MUNICIPAL DE BATALHA/PI" (peça 1, p. 44 - grifei) 
O extrato da Ata de Registro de Preços publicado no Diário oficial dos Municípios do Piauí foi o único documento acostado a esses autos a título de ata de registro de preços resultante do Pregão Presencial 2/2013. O conteúdo desse extrato está em desacordo com o art. 11 do Decreto 7892/2013 que exige o registro das informações sobre os quantitativos de cada item licitado e a ordem de classificação dos fornecedores registrados, bem como a indicação da empresa vencedora. Por essa razão, o extrato publicado foi considerado manifestamente irregular.
A multa aplicada a Walber Coelho de Almeida Rodrigues foi a maior entre as penalidades imputadas aos responsáveis em razão de o ex-pregoeiro ter participado de todo o conjunto de atos que culminou na adesão à ata de registro de preços manifestamente irregular, resultante de certame que não previu adesões. 
Walber Coelho de Almeida Rodrigues, pregoeiro do certame e presidente da CPL de Batalha/PI, à época, foi responsabilizado por ter assinado o edital de licitação sem previsão de adesão à ata de registro de preços dele resultante; utilizado o pregão na sua forma presencial em detrimento da eletrônica, sem justificavas no processo de licitação; adjudicado o objeto do pregão às empresas cadastradas na ata, sem a informação da vencedora; e ter subscrito 21 autorizações de adesão (termos de cooperação) à ata de registro de preços manifestamente irregular, que não continha a indicação dos quantitativos dos itens registrados e as informações sobre a classificação dos fornecedores vencedores.
Os demais responsáveis foram punidos com multas em valores menores, por terem participado de parte do conjunto de atos irregulares. A ex-prefeita Teresinha de Jesus Cardoso Alves apenas autorizou algumas adesões à ata irregular, e o ex-prefeito Clayson Amaral Rodrigues subscreveu o edital de licitações, homologou a licitação e assinou algumas autorizações de adesão à ata.
Quanto à alegada necessidade de diligenciar os entes que aderiram à ata de registros de preços, a fim de verificar a extensão das adesões, não procede. O responsável está sendo apenado por ter assinado os termos de cooperação com diversos municípios, o que lhes permitiu beneficiarem-se da ata de registros de preços para a qual o edital não previu adesões. Ainda que esses entes não tenham efetivamente contratado as empresas registradas na ata, permanece a irregularidade praticada por aqueles que emitiram as autorizações de adesão, sem amparo legal, e a uma ata manifestamente irregular.
Portanto, o responsável não demonstrou omissão, contradição ou obscuridade no Acórdão 1103/2020-TCU-Plenário, e, sim, reiterou as alegações já analisadas, revelando seu inconformismo com a decisão adotada, o que se caracterizando como tentativa de rediscussão do mérito da matéria já avaliada.
Ante a inexistência das falhas suscitadas e a impossibilidade de reabrir, na via recursal eleita, o debate de questões de mérito já apreciadas, voto pela rejeição dos embargos de declaração na forma da minuta de acórdão que submeto à deliberação deste colegiado.
TCU, Sala das Sessões Ministro Luciano Brandão Alves de Souza, em 17 de junho de 2020.
WALTON ALENCAR RODRIGUES 
Relator